【裁判字號】    90,訴,1083
【裁判日期】    900926
【裁判案由】    偽造文書等
【裁判全文】
臺灣板橋地方法院刑事判決                          九十年度訴字第一０八三號
    公  訴  人  臺灣板橋地方法院檢察署檢察官
    被      告  丁○○○
右列被告因偽造文書等案件，經檢察官提起公訴（八十九年度偵字第一六四五五號）
，本院判決如左：
    主      文
丁○○○連續行使偽造私文書，足以生損害於他人，處有期徒刑陸月，如易科罰金，
以佰元折算壹日。
    事      實
一、丁○○○於民國八十六年十二月二十日，在臺北縣新莊市○○街三十七巷八號之
    一住處，召集民間互助會，自任會首，期間自八十六年十二月二十日起至八十九
    年十二月二十日止，連會員共三十七會，每月二十日下午二時開標，每會新臺幣
    （下同）二萬元（下稱甲會），採內標制（亦即投標者以一定金額得標後，其餘
    會員給付予會首之會款即可扣除該得標金額）。詎於會期進行中，丁○○○因急
    需款項以投資股票，竟基於意圖為自己不法之所有及偽造文書之概括犯意，利用
    各會員多未親自到場而委託其代理投標，且會員彼此間並不相識之機會，認為有
    機可趁，先後於八十八年四月二十日、八十九年一月二十日及八十九年五月二十
    日，在前揭開標地點，分別冒用甲會活會會員「壬○」、「甲○○」、「乙○○
    」之名義，以新臺幣（下同）三千一百元、三千六百元及三千八百元之金額，偽
    填競標利息及被冒標人姓名於標單上（標單均於開標後丟棄而滅失），並於開標
    時持前開偽造之標單參與競標而得標，足以生損害於被冒名之壬○、甲○○、乙○○三人及其他活會會員，嗣向其他活會會員訛稱當期會款已由該等會員標取，
    而以此詐術致使辛○○、庚○○、子○○、戊○○○等多名活會會員均陷於錯誤
    ，交付扣除標單所載當月之利息（即二萬元扣除三千一百元、三千六百元及三千
    八百元），再乘以當次活會會員人數之金額，丁○○○共計詐得六十八萬一千三
    百元（被告冒用活會會員之時間、標息及詐得金額詳如附表所示），而其所為造
    之標單（含偽造之署押）則均於歷次行使後丟棄滅失而不存在。嗣於八十九年八
    月二十日，丁○○○收完當次會款後即宣告倒會，該各該會員彼此連繫後查知上
    情，始知受騙。
二、丁○○○長期以融資、融券方式從事股票投資，於八十八年六、七月間，因買賣
    股票失利，財務狀況發生困難，亟需現金周轉，竟意圖為自己不法之所有，基於
    起會籌得資金後即倒會亦不違背其本意之未必故意，於八十八年七月五日，在臺
    北縣新莊市○○街一九六巷四號五樓住處，召集民間互助會，自任會首，期間自
    八十八年七月五日起至九十一年九月五日止，連會員共三十九會，每月五日晚間
    八時開標，每會二萬元（下稱乙會），亦採內標制，致己○○等人陷於錯誤而參
    加上開互助會，並按月交付會款。己○○嗣於八十九年八月五日以其子楊振雄名
    義得標，惟丁○○○無法支付會款六十餘萬元，於八十九年八月二十日宣告停會
    ，且逃避無，己○○等人始知受騙。
三、案經辛○○、庚○○、子○○、戊○○○、壬○、甲○○、乙○○、己○○訴請
    臺灣板橋地方法院檢察署檢察官偵查起訴。
    理      由
一、訊據被告丁○○○固供承於前揭時地召集甲會及乙會互助會二會之情事不諱，惟
    矢口否認有何詐欺及冒標之犯行，辯稱：我不認識壬○、乙○○二人，壬○係甲○○以其名義入會，乙○○係丙○○以其名義入會，我於互助會進行中，因亟需
    資金投入股市周轉，於八十八年四月二十日、八十九年一月二十日徵得甲○○之
    同意，借用壬○及甲○○之名義參與競標，嗣於八十九年五月二十日徵得丙○○
    之同意，借用乙○○之名義參與競標，故我使用壬○、甲○○、乙○○之名義參
    與競標，均已獲得其等同意，並非冒標，因此向其他活會會員收款會款，亦無詐
    欺行為；又於八十八年七月間召集乙會時，我於銀行約有一百餘萬元之存款，另
    持有之股東值亦有二百餘萬元，可知召集乙會時仍有相當資力，惟嗣後股市持續
    低迷不振，資金逐漸在股市中賠盡，導致於八十九年八月二十日宣佈倒會，並非
    於起會時即有倒會之未必故意云云。經查：
（一）被告丁○○○先後於八十八年四月二十日、八十九年一月二十日及八十九年五
      月二十日，分別冒用活會會員壬○、甲○○、乙○○之名義，以三千一百元、
      三千六百元及三千八百元之金額得標等情，業據被告於檢察官訊問時供承不諱
      （見臺灣板橋地方法院檢察署八十九年度偵字第一六四五五號卷宗第二十五頁
      背面）；且活會會員壬○、乙○○確係彼等自身參加甲會互助會，並非由甲○○、李麗華以渠等名義參加之情，業據告訴人壬○、甲○○、乙○○及證人丙○○到庭證述明確，且互核所述均一致（見本院九十年八月十五日、九月十二
      日訊問筆錄）。又被告雖提供其與證人丙○○之電話通話錄音，其中證人丙○○曾說：「我是說，你現在有困難，我能讓你緊急標去用。」等語，足見被告
      並無冒標行為云云，惟上開電話通話錄音譯本記載「：：：周（指被告）：後
      來我打電話給甲○○，說我接觸不到妳，等我接觸到你的時候，我在跟妳聯絡
      ，我說我已跟她說好了，她有說答應，她有說證明，會仔要借我標，這樣妳們
      三個要合著說的。李（指丙○○）：你剛才是不是打電話去我小姑那邊？周：
      是呀！李：我小姑說怎樣～證明這個怎樣？周：妳現在是說，在法官那邊！妳
      怎麼說，妳再說一邊給我聽看看。李：我是說，妳現在有困難，我能讓妳緊急
      標去用，要在法官那邊寫那種、寫那種，妳現在怎樣還我？周：妳有願意，在
      法官那邊說，妳是有同意要借我標，但是我怕，妳現在若不寫個證明給我，我
      又怕說在法官那邊，你又給我變卦。：：：」，綜觀其內容，似指被告與甲○○、丙○○等人洽談其等在法庭上表示同意借標或簽署同意書之情，尚難逕認
      證人丙○○等人確有同意借標之情事，被告執此抗辯，要無理由，所辯顯係事
      後卸責之詞，難以採信。
（二）被告丁○○○長期以融資、融券方式從事股票投資，於八十八年一月六日，因
      投資股票失利，遭復華綜合證券股有限公司（下稱復華公司）追繳二十三萬三
      千元，有該公司九十年一月三十一日券字第００九一０二號函在卷可稽。又被
      告於八十七年三月至十二月，在「泰豐證券公司」所進行之融資、融券股票投
      資，虧損約一百四十餘萬元；八十七年四月二日起至同年十二月三十一日止及
      八十八年一月一日起至八十九年九月間止，在「藍天證券公司」所進行之融資
      、融券股票投資，分別虧損約一百十餘萬元及一百二十餘萬元；八十七年三月
      至十月在「華泰證券公司」所進行之融資、融券股票投資，虧損約三百萬元；
      八十七年一月十六日至同年十二月九日在「亞瑟證券」所進行之融資、融券股
      票投資，虧損一百餘萬元，此有復華公司發財分公司客戶對帳單在卷可憑，足
      見被告於八十七、八十八年間以融資方式所進行之股票投資，虧損累累，被告
      辯稱於八十九年八月間因股市大跌才虧損云云，不足採信。又被告辯稱其於八
      十八年七月間召集乙會互助會時，銀行內約有一百餘萬元之存款，另持有之總
      值二百餘萬元之股票，可知當時仍有相當資力云云。惟被告以融資、融券方式
      從事股票投資，為被告所自承，已如前述，所謂融資、融券指證券金融公司、
      銀行或其他金融機構對於證券商或投資人，或是承辦融資融券的證券商對其往
      來之客戶，以買賣股票為目的之證券質押貸款（融資）或股票借貸（融券）之
      業務，換言之，即證券投資人以某一成數之保證金，從借款買進股票（融資）
      ，或借股票賣出（融券），以獲取差價利潤為目的之交易，故融資、融券屬於
      股票信用交易，對於想買進股票而資金不足的人，或對於想賣出股票而缺乏現
      股的人，給予融資之一種制度。觀諸被告所提供之銀行存褶明細及證券交易明
      細，其資金幾乎提供股票交割之用，另股票亦以融資、融券方式不斷買進及賣
      出，有上開存款明細分戶帳及復華公司客戶對帳單等資料在卷可憑，故被告所
      提之上開存款及股票，僅係從事股票信用交易之流動工具，尚難認為被告擁有
      等值之資力。再者，證人癸○○以其岳父羅文祥名義參加被告丁○○○召集之
      乙會互助會，嗣於八十八年六月間得標，被告原應給付會款九十萬元予證人癸○○，因被告亟需用款，約定半年後再給付，惟限期屆至，要求延期清償，被
      告嗣於八十九年三月間，再向證人癸○○借款三十萬元，並將已設定第一順位
      抵押權予台新國際商業銀行之臺北縣新莊市○○段二八一、三四０六號地號土
      地，於八十九年九月七日再設定第二順位抵押權予證人癸○○，而上開借款迄
      未清償等情，業據證人癸○○到庭證述明確（見本院九十年七月二十五日訊問
      筆錄），且有土地登記謄本在卷可稽，足見被告於八十八年七月間，其經濟狀
      況拮据，猶召集乙會互助會以籌集資金，再投入股市從事股票買賣，其有基於
      起會後未幾即倒會亦不違背其本意之未必故意甚明。綜上所述，被告前開所辯
      ，顯係事後卸責之詞，不足採信，本件事證明確，被告犯行堪以認定。
二、查一般民間互助會之投標，會員如欲參加標會時，僅在一張空白紙條上，書寫本
    人姓名（或蓋章）及一定之數目字（阿拉伯數字或國字數字均可），並未再書寫
    其他文字，如單就該張字條之形式上觀察，實不知該製作名義人所書寫之數字係
    代表何種意義，尚不具備一般文書之效力，此與在支票背面蓋章或署押作為背書
    ，乃票據法規定具備對支票負擔保責任之私文書效力有別。惟依一般民間互助會
    之投標習慣，上開標會時書寫姓名、數字之字條即係標單，在投標時行使，即可
    使在場投標者瞭解該標單意在競標，依民間互助會之習慣乃用以表示製作名義人
    欲以該數字作為利息參加競標會款之意思，為特定用意之證明，故互助會之標單
    應屬於刑法第二百二十條第一項之準私文書（司法院七十六年廳刑一字第一六六
    九號函亦同此見解）。被告持此偽造之標單行使投標而得標，使當次被冒名者及
    其他活會會員（含前次被冒名者）陷於錯誤，而如數交付扣除標息之會款，核其
    所為，係犯刑法第二百十六條、第二百二十條第一項、第二百十條之行使偽造私
    文書罪，及同法第三百三十九條第一項之詐欺取財罪。被告偽造會員署押之行為
    ，係偽造標單私文書之階段行為，不另論擬；其偽造標單後復持以行使，其偽造
    之低度行為應為行使之高度行為所吸收，亦不另論罪。又被告於當次開標時之詐
    欺行為，其詐欺對象包括當次被冒標之活會會員、前次被冒標之會員及其他活會
    會員，有同種想像競合犯之關係，應依刑法第五十五條前段想像競合犯之規定，
    從一重仍依詐欺取財罪處斷。被告先後多次行使偽造私文書及詐欺取財之犯行，
    均時間緊接，犯罪構成要件相同，顯各係基於概括之犯意而為，均應依刑法第五
    十六條連續犯之規定論以一罪，並依法加重其刑。又被告所犯上開行使偽造私文
    書、詐欺取財二罪間，有方法結果之牽連關係，為牽連犯，應依刑法第五十五條
    後段牽連犯之規定，從一重依刑法第二百十六條、第二百二十條第一項、第二百
    十條之行使偽造私文書罪處斷。爰審酌被告之品性、生活狀況、智識程度，犯罪
    之動機、目的、手段、行使偽造私文書及詐欺取財之次數、所詐得款項之多寡及
    犯罪所生之損害，另犯罪後之態度，迄與告訴人達成和解等一切情狀，量處如主
    文所示之刑。又被告行為後，刑法第四十一條業於九十年一月四日修正為「犯最
    重本刑為五年以下有期徒刑以下之刑之罪，而受六月以下有期徒刑或拘役之宣告
    ，因身體、教育、職業、家庭之關係或其他正當事由，執行顯有困難者，得以一
    元以上三元以下折算一日，易科罰金。但確因不執行所宣告之刑，難收矯正之效
    或難以維持法秩序者，不在此限。」「併合處罰之數罪，均有前項情形，其應執
    行之刑逾六月者，亦同。」並於同年月十日公佈施行，於同年月十二日生效，比
    較新舊法之規定，以變更後之新法對被告有利，依刑法第二條第一項前段之規定
    ，自應適用裁判時之新法，諭知易科罰金之折算標準，以示懲儆。
三、被告丁○○○偽造之標單（含其上偽造之署押）並未扣案，而被告供承上開標單
    於開標後即予丟棄，衡情應屬實在，上開偽造之標單既已滅失（含其上署押部分
    ），爰不就此再為沒收之諭知，附此敘明。
據上論斷，應依刑事訴訟法第二百九十九條第一項前段，刑法第五十六條、第二百十
六條、第二百二十條第一項、第二百十條、第三百三十九條第一項、第五十五條、第
二條第一項前段、第四十一條第一項前段，罰金罰鍰提高標準條例第一條前段、第二
條，判決如主文。
本案經檢察官高俊申到庭執行職務。
中      華      民      國       九十       年     九     月   二十六   日
                                      臺灣板橋地方法院刑事第六庭
                                          法  官  侯  志  融
右正本證明與原本無異。
如不服本判決應於送達後十日內向本院提出上訴狀。
                                          書記官  陳  淑  芳
中      華      民      國       九十       年     十     月     四     日
【附錄本案論罪科刑法條全文】
中華民國刑法第二百一十條
（偽造變造私文書罪）
偽造、變造私文書，足以生損害於公眾或他人者，處五年以下有期徒刑。
中華民國刑法第二百一十六條
（行使偽造變造或登載不實之文書罪）
行使第二百十條至第二百十五條之文書者，依偽造、變造文書或登載不實事項或使登
載不實事項之規定處斷。
中華民國刑法第二百二十條
（準文書）
在紙上或物品上之文字、符號、圖畫、照像，依習慣或特約，足以為表示其用意之證
明者，關於本章及本章以外各罪，以文書論。
錄音、錄影或電磁紀錄，藉機器或電腦之處理所顯示之聲音、影像或符號，足以為表
示其用意之證明者，亦同。
稱電磁紀錄，指以電子、磁性或其他無法以人之知覺直接認識之方式所製成之紀錄，
而供電腦處理之用者。
中華民國刑法第三百三十九條
（普通詐欺罪）
意圖為自己或第三人不法之所有，以詐術使人將本人或第三人之物交付者，處五年以
下有期徒刑、拘役或科或併科一千元以下罰金。
以前項方法得財產上不法之利益或使第三人得之者，亦同。
前二項之未遂犯罰之。
【附表】被告冒用活會會員之時間、得標金及詐得金額
┌──┬──────┬─────┬────┬──────────┬───┐
│編號│時        間│得  標  金│冒名會員│詐    得    金    額│備  註│
├──┼──────┼─────┼────┼──────────┼───┤
│ 一 │八十八年四月│三千一百元│壬○    │(00000-0000)X21=    │      │
│    │二十日      │          │        │354900              │      │
├──┼──────┼─────┼────┼──────────┤      │
│ 二 │八十九年一月│三千六百元│甲○○  │(00000-0000)X12=    │      │
│    │二日        │          │        │196800              │      │
├──┼──────┼─────┼────┼──────────┤      │
│ 三 │八十九年五月│三千八百元│乙○○  │(00000-0000)X8=     │      │
│    │二十日      │          │        │129600              │      │
├──┴──────┴─────┴────┴──────────┴───┤
│共詐得六十八萬一千三百元                                              │
└───────────────────────────────────┘


司法院資訊處製作；財團法人民間司法改革基金會備份。
